【裁判字號】    98,上國易,4
【裁判日期】    990331
【裁判案由】    國家賠償
【裁判全文】
臺灣高等法院高雄分院民事判決         98年度上國易字第4號
上  訴  人  乙○
訴訟代理人  吳保仁律師
上  訴  人  屏東縣潮州鎮公所
法定代理人  甲○○
訴訟代理人  楊水柱律師
上列當事人間請求國家賠償事件，兩造對於民國98年10月5 日臺
灣屏東地方法院97年度國字第6 號第一審判決提起上訴，本院於
99年3 月17日言詞辯論終結，判決如下：
    主  文
原判決關於命上訴人屏東縣潮州鎮公所給付超逾新台幣貳拾伍萬
壹仟壹佰壹拾壹元本息部分，及該部分假執行之宣告，暨訴訟費
用（除確定部分外）之裁判均廢棄。
上開廢棄部分，上訴人乙○在第一審之訴及假執行之聲請均駁回
。
上訴人屏東縣潮州鎮公所其餘上訴駁回。
上訴人乙○之上訴駁回。
第一審（除確定部分外）、第二審訴訟費用由上訴人屏東縣潮州
鎮公所負擔十分之三，餘由上訴人乙○負擔。
    事 實 及 理 由
一、上訴人乙○起訴主張：伊於民國97年2 月13日晚間20時30分
    許，騎乘車牌號碼WQZ-547 號輕型機車，行經屏東縣潮州鎮
    ○○路，因欲小便而停車走向路旁，詎該處水溝竟未加蓋，
    且夜間該處路燈之照明為樹蔭所遮蔽，致伊左腳踩空急速陷
    入未加蓋之水溝處（下稱事發地點），右腳因高低差距而反
    折，致右腳第1 、2 、3 、4 蹠骨骨折，雙腳開放性傷口；
    經伊忍痛騎乘機車至約500 公尺外之王志豐縣議員服務處求
    助，由王志豐之配偶吳慈慧報警處理。而事發地點所在路段
    係屬對造上訴人屏東縣潮州鎮公所（下稱潮州鎮公所）設置
    及管理之公共設施，因潮州鎮公所未將水溝加蓋，有設置、
    管理上之欠缺及不當，致伊遭受損害，潮州鎮公所自應負國
    家賠償責任。爰依國家賠償法第3 條第1 項、第9 條第2 項
    ，聲明請求潮州鎮公所賠償醫療費新台幣（下同）65,673元
    、事發後6 個月之看護費360,000 元、增加生活支出（更換
    坐式馬桶）8,500 元、10個月未能工作之損失500,000 元、
    精神慰撫金1,000,000 元，合計1,934,173 元（原判決誤將
    乙○已捨棄請求之就醫交通費4,000 元計入，而誤載為1,93
    8,173 元），及自起訴狀繕本送達翌日起至清償日止，按年
    息5%計算之利息。
二、上訴人潮州鎮公所則以：本件事發地點設有照明設施（路燈
    ），對造上訴人乙○稱97年2 月13日20時30分許行經事發地
    點，因水溝未加蓋致其踩空而受傷，惟並無第三人在場目擊
    ，且其不通知救謢車載送就醫，卻輾轉經由王志豐縣議員之
    配偶吳慈慧報警處理，甚且遲至97年2 月17日始住院手術，
    與一般日常生活經驗法則不符，難認其確係於事發地點因踩
    空而發生事故；又事發地點所在路段係由伊所屬建設課技士
    不定時利用外勤巡查，伊所轄里辦公處亦設有通報機制，惟
    乙○受傷之前，伊所屬技士及里辦公處巡查結果，事發地點
    所在路段均無水溝蓋遺失，亦無接獲任何民眾反映，故可推
    定在事發前不久前始遺失或遭竊，伊不及得知，並無管理上
    之缺失或不當；再者，乙○稱其係欲小便而停車走進事發地
    點，惟乙○此舉並非依正常情況使用道路，而顯有重大過失
    ，伊自得主張過失相抵；末以，依乙○之傷勢應未達無法自
    理生活之情形，應無受看護之必要，且其所提里長或農藥行
    證明書、報值掛號函函件信封影本等亦未能確實證明每月收
    入達50,000元以上，而其所請求之精神慰撫金亦屬過高等語
    ，資為抗辯。
三、原審經審理後，判命上訴人潮州鎮公所給付上訴人乙○286,
    089 元【即（醫療費65,673元+ 看護費84,000元+ 增加生活
    支出8,500 元+ 工作損失120,960 元+ 精神慰撫金150,000
    元）×2/3=286,089 元】及自97年12月23日起至清償日止，
    按年息5%計算之利息。兩造不服，均提起上訴。上訴人潮州
    鎮公所於本院聲明：(一)原判決不利於潮州鎮公所部分廢棄；
    (二)上廢棄部分，乙○在第一審之訴駁回；(三)乙○之上訴駁回
    ；(四)第一、二審訴訟費用由乙○負擔。上訴人乙○則於本院
    聲明：(一)原判決關於駁回乙○後開第二項請求部分廢棄；(二)
    潮州鎮公所應再給付乙○552,693 元【即（工作損失再給付
    252,693 元+ 精神慰撫金再給付300,000 元）=552,693元】
    ，暨自97年12月23日起至清償日止，按年息5%計算之利息；
    (三)潮州鎮公所之上訴駁回；(四)第一、二審訴訟費用由潮州鎮
    公所負擔。【至原審關於駁回乙○於1,095,391 元（1,934,
    173-286,089-552,693 =1,095,391）及法定遲延利息之請求
    部分，未據乙○上訴，已告確定】。
四、兩造不爭事項：
  (一)上訴人乙○於97年2 月13日受有右腳第1 、2 、3 、4 蹠骨
    骨折，雙腳開放性傷口等傷害。
  (二)本件事發地點所在路段係由上訴人潮州鎮公所設置、管理之
    公共設施。
  (三)乙○就本件事故之發生係與有過失。
  (四)乙○因前揭傷害支出醫療費65,673元，並因而增加生活支出
    （更換坐式馬桶）8,500元。
五、兩造爭點：
  (一)乙○是否因潮州鎮公所管理之事發地點之水溝未加蓋致受傷
    ？
  (二)潮州鎮公所管理事發地點所在路段有無欠缺？是否應負賠償
    責任？乙○、潮州鎮公所就本件事故發生之過失比例為何？
  (三)乙○得請求潮州鎮公所賠償之看護費、工作損失及精神慰撫
    金之金額為何？
六、乙○是否因潮州鎮公所管理之事發地點之水溝未加蓋致受傷
    ？
  (一)乙○主張其於97年2 月13日晚間20時30分許，在事發地點因
    水溝未加蓋、樹蔭遮蔽路燈而踩空受傷，為潮州鎮公所否認
    ，且辯稱事發地點有燈光照明，乙○未自行通知救護車，並
    延至事發後4 日之97年2 月17日始接受手術治療，有違常情
    等語。經查，乙○就其主張之前揭事實，業據提出屏東縣警
    察局受理各類案件紀錄表、瑞安診所診斷證明書、現場照片
    2 幀為證（原審卷第29頁、第51頁後、第52頁）。而核閱上
    開案件紀錄表所載報案時間為97年2 月13日20時30分、報案
    方式為電話報案、（報案）姓名為王議員太太。又上開診斷
    證明書所載應診日期為97年2 月13日，醫師囑言為病人於97
    年2 月13日因跌倒致右足挫傷及擦傷，就診治療1 次。是上
    開2 件書證顯示之報案或就診時間，核與乙○主張之受傷之
    日期（97年2 月13日）與時點（約晚間8 時30分許）相符；
    報案人（縣議員王志豐配偶）、受傷成因及部位（跌倒、右
    足）亦與乙○主張之內容一致。此外，上開照片2 幀亦可見
    事發地點係偏靠道路外側，水溝無加設溝蓋，道路外則有茂
    密樹蔭，核與乙○所敘稱之事發當時狀況無異。
  (二)又者，證人即屏東縣議員王志豐之配偶吳慈慧於原審結證稱
    ：伊已往不認識乙○，在乙○受傷時才認識；當天晚上乙○
    騎機車來，自己走進服務處，至服務處時天色很晚，大約8
    、9 點左右，乙○稱伊讓人請客，經過事發地點想要小解，
    停車下車不小心就掉落水溝，事發地點距服務處約500 公尺
    ，乙○請伊打電報案；依伊觀察，乙○的腳有腫起來，有點
    挫傷，應該剛受傷等語歷歷（原審卷第161 頁背面）。再者
    ，證人即前潮州鎮○○○○路派出所警員陳榮鴻亦於原審證
    述：伊據報至大同路、志成路附近，原先以為係車禍，到現
    場無人亦無車，伊有到縣議員（王志豐）服務處，吳慈慧說
    事發地點有人跌倒，伊在事發地點看到水溝沒有水溝蓋，路
    外邊有一棵樹等語明確（原審卷第162 頁）。
  (三)綜上以觀，由證人吳慈慧、陳榮鴻陳述之內容互核相互環扣
    ，亦與上開案件紀錄表所載報案經過無所出入，且證人吳慈
    慧證述依其當時觀察乙○呈腳腫、剛受傷之情狀，證人陳榮
    鴻復就事發地點查看之情況明確證稱水溝無溝蓋、路邊有樹
    等節，均核與乙○所述事發地點之路面、光線、受傷部位等
    狀態無異，是堪認乙○主張其於前揭時地於事發地點因水溝
    蓋未加蓋且樹蔭遮蔽路燈，致其踩空受傷等情，係屬信而有
    徵。潮州鎮公所雖質疑事發地點有路燈照明可供人夜間觀看
    ，惟事發地點偏靠路邊且其旁有濃密樹蔭，有上開照片2 幀
    可稽，並據證人陳榮鴻陳述明確，足認事發時固或有路燈照
    明，但因樹蔭遮蔽而不足供人辨明路面及物體，難免令人不
    及查知水溝蓋已移除之異狀。又乙○於事發後因無法自行連
    繫警方始委由證人吳慈慧報案，已如前述，則其未能自行通
    知救護車，亦屬自然之理，無從因此認其主張之受傷經過係
    屬虛構。至乙○於事發後於當日即至瑞安診所就診，亦敘如
    前；且其翌日（97年2 月14日）即至茂隆骨科醫院就診，經
    該醫院安排於同年2 月17日接受手術治療，亦有該院98年7
    月6 日茂行政字第098070601 號函附卷可按（原審卷第113
    頁），職是，亦無潮州鎮公所所稱乙○有延遲就醫4 日、不
    符常情之處。據上，潮州鎮公所所辯各節，均無可取。
七、潮州鎮公所管理事發地點所在路段有無欠缺？是否應負賠償
    責任？乙○、潮州鎮公所就本件事故發生之過失比例為何？
  (一)按公有公共設施因設置或管理有欠缺，致人民生命、身體或
    財產受損害者，國家應負損害賠償責任，國家賠償法第3 條
    第1 項定有明文。本件事發地點所在路段係由上訴人潮州鎮
    公所設置、管理之公共設施，為兩造所不爭，已如前述。潮
    州鎮公所主張事發地點均由伊所屬建設課技士不定時利用外
    勤巡查，且伊所轄里辦公處亦設有通報機制，惟依本件事發
    前之巡查或通報結果，事發地點所在路段均無水溝蓋遺失，
    故可推定事發地點之水溝蓋係在事發前不久前始遺失或遭竊
    ，伊不及得知，並無管理上之缺失或不當云云。惟為乙○所
    否認。經查，證人即潮州鎮公所技士王建元於原審證述：伊
    自96年9 月起接任事發地點所在路段之養護工作，本件事發
    前伊何時最後一次至現場巡查並無紀錄，伊亦無印象，伊轄
    區內並無例行性巡查等語（原審卷第163 頁），是足見潮州
    鎮公所就其所屬人員有無巡查轄區道路，並無確實之考核或
    監督機制，其辯稱事發地點所在路段均有派員作不定時巡查
    ，已難認屬實。又其就所稱事發地點水溝蓋係於事發前不久
    始遭竊或遺失乙節，亦未能舉證證明。基此，以潮州鎮公所
    並未實施例行性巡查，僅仰賴當地里辦公處或民眾之通報以
    控管、養護各道路之路面狀況或附屬設施，徵諸社會生活常
    情與事理，其就事發地點所在路段之管理即難認已盡相當之
    注意，而有欠缺。又乙○係因事發地點水溝未加蓋而踩空受
    傷，既如前述，潮州鎮公所自應就其未善加管理事發地點所
    在路段肇致之損害負賠償責任。
  (二)乙○就其因疏未注意事發地點水溝未加蓋而踩空跌入，就本
    件事故之發生亦與有過失乙節，並不爭執。本院審酌潮州鎮
    公所未能養護、維持完好無凹坑（水溝未加蓋即形成路邊凹
    坑）之道路在先，及兩造應盡注意義務之強弱程度、事發經
    過等一切情狀，認乙○就本件事故應負擔之過失比例為1/3
    ，潮州鎮公所就本件事故負擔之過失比例為2/3 。
八、乙○得請求潮州鎮公所賠償之看護費、工作損失及精神慰撫
    金之金額為何？
  (一)看護費：乙○主張其受傷後6 個月（自97年2 月14日起至同
    年8 月14日止）均由親人看護，請求依每日2,000 元計算之
    看護費360,000 元。潮州鎮公所則辯稱依乙○之傷勢應未達
    無法自理生活之情形，並無受看護之必要。經查，經原審函
    詢乙○受傷後就醫之茂隆骨科醫院，據該院覆稱：病患雖右
    足多處骨折，但雙手及左足功能都正常，日常生活除須杖
    輔助，其他可正常，若有不便應屬住院期間即97年2 月17日
    至27日（共11日）須專人看護等詞，有該院前揭函可稽（原
    審卷第113 頁）。而由乙○於受傷後僅右下足部分行動不便
    ，以助行架輔助尚得行走，此有照片2 幀附於原審卷可憑（
    原審卷第79頁），堪認茂隆骨科醫院所為前揭說明確屬合乎
    事理，而足採取。至原審另函請財團法人屏東基督教醫院鑑
    定結果，雖據該院函覆稱骨折癒合時間約6 週、需看護時間
    約6 週等語（見原審卷第144 頁），惟該院所認需看護6 週
    ，核與前揭事理有間，要不足取。職是，乙○主張其因本件
    傷害支出看護費於22,000元（即2,000 ×11=22,000 ）之金
    額內，係屬有據，逾此金額部分難認正當。
  (二)工作損失：乙○主張其事發後10個月未能工作，而受有工作
    損失500,000 元（每月收入50,000元），惟潮州鎮公所否認
    其每月有50,000元之工作收入。經查，經原審就乙○受傷後
    何時得回復工作乙節函詢茂隆骨科醫院，據該院覆稱：追蹤
    至97年9 月本院告知病患可正常工作，此亦有前揭函可憑（
    原審卷第113 頁）。是計至97年9 月30日止，乙○受傷後有
    7 個月16天未能工作（97年2 月14日起同年9 月30日）。又
    乙○就其主張事發前其每月工作收入約50,000元，於原審及
    本院固分別提出潮州鎮泗林里里長李正順、張森林菜友農藥
    行出具之證明書2 件（原審提出，見原審卷第8 、9 頁）；
    寄件人即訴外人葉麗芬、陳毓彬之報值掛號函函件信封15紙
    （本院提出，本院卷第63頁）為證。惟上開2 件證明書僅泛
    稱乙○係從事噴灑農藥之工作，每日工資應有3,000 至4,00
    0 元等情，惟此2 證明書之出具人均非實際委請乙○實施噴
    灑農藥工作之農戶，衡情當無從知悉乙○每日確實之工作時
    數、噴灑農藥面積或報酬若干，是自不足證明乙○每日確有
    3,000 元至40,000元，或每月約50,000元之工作收入。又乙
    ○固於本院始提出上開報值掛號函函件信封為證，惟其於原
    審既已請求潮州鎮公所賠償每月工作收入約50,000元之損失
    ，並提出上開2 件證明書為證，則其於本院提出上開報值掛
    號函函件信封，核屬對於在第一審已提出之攻擊或防禦方法
    為補充，合於民事訴訟法第447 條第1 項但書、第3 款之規
    定，應准許其提出。惟核閱上開報值掛號函函件信封並無記
    載寄件人寄送現金予乙○之因由，至多僅足說明94年8 月至
    96年12月之2 年5 個月期間，乙○曾陸續受領葉麗芬、陳毓
    彬所寄送每次4, 000元之現金，而無從證明此等現金即係乙
    ○工作之工資，更不足以證明乙○每月確有約50,000元之收
    入。據上，乙○所舉證據均不足證明其每月工作收入約有50
    ,000元。本院斟酌乙○係國小畢業（原審卷第95頁背面），
    並無專門技術，認應以現行最低基本工資17,280元核計其每
    月收入，始屬允洽。依此計算，乙○於受傷後自97年2 月14
    日起至同年9 月30日止未能工作期間所受之損害應為130,49
    4 元【即17,280×（16/29+7 ）=130,494，元以下四捨五入
    ，下同】。
  (三)精神慰撫金：本院審酌乙○係國小畢業，事發前從事噴灑農
    藥之工作，95年度至97年度有每年有約1,000 餘元之利息所
    得，另於95年度、96年度各有仲營實業有限公司之薪資所得
    70,000餘元，名下有土地及房屋合計7 筆，價值共為4,410,
    680 元，有稅務電子閘門所得調件明細表附於原審卷可稽（
    審卷第101 頁），及潮州鎮公所為地方機關，依法編列有預
    算，暨乙○受傷之嚴重程度等一切情狀，認乙○請求之精神
    慰撫金於150,000 元之金額內，係屬適當，逾此金額部分非
    屬有據。
九、綜合前述，乙○因本件事故所受支出看護費之損害為22,000
    元、不能工作之損失為130,494 元、精神慰撫金為150,000
    元。此外，乙○因前述傷害支出醫療費65,673元，並因而增
    加生活支出（更換坐式馬桶）8,500 元，為兩造所不爭。而
    醫療費之支出係為回復乙○事發前左、右足之正常生理功能
    ，自屬必要；又乙○因右足蹠骨骨折，受傷後即無法以蹲姿
    如廁，更換坐式馬桶亦確有其必要。是依上合計，乙○因本
    件事故所受損害總計為376,667 元（即22,000+130,494+150
    ,000+65,673+8,500=376,667）。乙○就本件事就應負擔1/3
    之過失責任，業敘如前，則其得請求潮州鎮公所賠償之金額
    自應依此比例減為251,111 元【即376,667 ×（1-1/3 ）=2
    51,111）。從而，乙○依國家賠償法第3 第1 項、第9 條第
    2 項規定，請求潮州鎮公所給付1,934,173 元及自97年12月
    23日（即起訴狀繕本送達翌日）起至清償日止，按年息5%計
    算之利息，於251,111 元及自97年12月23日起至清償日止，
    按年息5%計算之利息部分，洵屬有理由，應予准許，逾此範
    圍所為請求，為無理由，不應准許。原審就超過上開應准許
    部分【即34,978元（286,089 元-251,111元=34,978 元）及
    法定遲延利息】，為潮州鎮公所敗訴之判決，並為假執行之
    宣告，自有未洽。潮州鎮公所上訴意旨就此部分指摘原判決
    不當，求予廢棄改判，為有理由，爰由本院改判如主文第二
    項所示。至於上開應准許部分，原審判命潮州鎮公所給付，
    並為假執行之宣告，核無違誤，潮州鎮公所上訴意旨就此部
    分指摘原判決不當，求予廢棄，為無理由，應駁回其上訴。
    另原審駁回乙○請求部分，於法並無不合，乙○上訴意旨就
    此部分於552,693 元及法定遲延利息之範圍內，指摘原判決
    不當，求予廢棄，為無理由，應駁回其上訴。
十、兩造其餘攻擊防禦方法，無礙本件勝負之判斷，爰不一一論
    敘，附此敘明。
十一、據上論結，本件潮州鎮公所之上訴為一部有理由，一部無
      理由，乙○之上訴為無理由，依民事訴訟法第450 條、第
      449 條第1 項、第79條，判決如主文。
中    華    民    國    99    年    3     月    31    日
                            民事第三庭
                                審判長法官  張國彬
                                法      官  吳登輝
                                法      官  甯  馨
以上正本證明與原本無異。
本件不得上訴。
中    華    民    國    99    年    3     月    31    日
                                書  記  官  施耀程

司法院資訊處製作；財團法人民間司法改革基金會備份。
